【裁判字號】    98,消債抗,258
【裁判日期】    980721
【裁判案由】    更生事件
【裁判全文】
臺灣板橋地方法院民事裁定           98年度消債抗字第258號
抗  告  人  甲○○
代  理  人  陳緯慶律師
上列抗告人因消費者債務清理條例聲請更生事件，抗告人對於中
華民國98年6 月9 日本院98年度消債更字56號裁定提起抗告，本
院裁定如下：
    主  文
抗告駁回。
抗告程序費用新臺幣壹仟元由抗告人負擔。
    理  由
一、原裁定駁回抗告人更生聲請之意旨略以：聲請人主張因經濟
    不景氣遭裁員致毀諾協商條件乙節，並未舉證以實其說，僅
    具狀表示：「原美容老板已至大陸，無法提出因經濟不景氣
    被裁員之離職證明」等語，其主張上情，尚難遽採。又細譯
    聲請人出具之勞工保險被保險人投保資料表，聲請人首次投
    保日期係於毀諾後，亦難推論有聲請人所稱於毀諾前遭裁員
    之情節。且聲請人提出之近2 年國稅局綜合所得資料清單，
    未必完全顯示聲請人真正之收入清況；而聲請人對其經濟狀
    況能否負擔協商條件應知之最詳，是其在斟酌自己之經濟狀
    況後，仍同意友邦信用卡公司之無擔保債務還款計劃，並且
    還款至96年11月，益徵還款條件仍屬其可承受之範圍，則聲
    請人在未能舉證有何情事變更事由下，毀諾協商條件，自難
    認其確有具備不可歸責於己事由致毀諾協商條件，而駁回其
    更生之聲請。
二、抗告人抗告意旨則以：原審法院駁回更生聲請之理由，並非
    不得由抗告人補正說明，應定期間先命抗告人補正。原審法
    院於抗告人具狀提出說明後，並未開具通知書予抗告人補正
    之機會，僅臆測抗告人有能力負擔協商條件並以之為駁回之
    理由，有違消費者債務清理條例給予債務人更生機會之意旨
    。本件抗告人之所以陷於經濟困境，係因於94年7 月中懷孕
    ，須待產而不能勞動，只得以債養債，抗告人於95年1 月生
    產後，又向銀行借款並繳付最低應繳金額，以致累積卡債，
    債台高築。抗告人雖曾與銀行達成協商，並有抗告人之前夫
    本有幫忙還款，惟聲請人嗣後因經濟不景氣遭裁員，抗告人
    之前夫又因對其家暴而經鈞院核發民事通常保護令而不再提
    供幫助，抗告人收入因此已不足應付自己與小孩之生活費，
    只得於96年11月毀諾。另抗告人之生活費用於97年起因物價
    上漲而增加，薪水並遭法院強制執行扣押3 分之1 ，抗告人
    既無法清償債務，又須繼續借貸方足負擔生活費用，債務問
    題遂日趨嚴重，實因不可歸責於己事由致無法履行協商條件
    ，爰請求廢棄原裁定，並裁定更生程序開始等語。
三、按債務人對於金融機構因消費借貸、自用住宅借款、信用卡
    或現金卡契約而負債務，在聲請更生或清算前，應提出債權
    人清冊，以書面向最大債權金融機構請求協商債務清償方案
    ，並表明共同協商之意旨，本條例第151 條第1 項定有明文
    。次按債務人與金融機構協商成立者，不得聲請更生或清算
    ，但因不可歸責於己之事由，致履行顯有重大困難者，不在
    此限；本條例施行前，債務人依金融主管機關協調成立之中
    華民國銀行公會會員，辦理消費金融案件無擔保債務協商機
    制與金融機構成立之協商，準用前項之規定，本條例第151
    條第5 項、第6 項分別定有明文。又聲請更生或清算不合程
    式或不備其他要件者，法院應以裁定駁回之。但其情形可以
    補正者，法院應定期間先命補正，復為本條例第8 條所明定
    。是債務清償方案成立後，應由債務人按其條件履行，僅於
    其後發生情事變更，在清償期間之收入或收益不如預期，致
    該方案履行困難甚或履行不能，而認有不可歸責於債務人之
    事由；或因締結債務清償方案之時，以債務人所處協商時之
    主、客觀環境，事後按一般經驗以觀察，顯然有使債務人作
    成協商意思表示而發生不健全或不自由之情形，始從寬認定
    有不可歸責於債務人之事由，而得聲請更生或清算。此項規
    定旨在避免債務人任意毀諾已成立之協商，濫用更生或清算
    之裁判上債務清理程序，蓋以債務清償方案係經當事人行使
    程序選擇權所為之債務清理契約，債務人應受該成立之協議
    所拘束。債務人既已與金融機構協商成立，如認該協商方案
    履行有其他不適當情形，自仍應再循協商途徑謀求解決。又
    債務人於法院裁准消費者債務清理程序開始前，基於謀求自
    身經濟生活更生之目的，當以積極誠實之態度，配合法院進
    行各項程序。法院雖依本條例第10條之規定，有依職權調查
    必要之事實及證據之責，然基於債務人對自身財務、信用、
    工作之狀況，本應知之最詳之理，另參酌同條例第44條、第
    82條及第46條第3 款之意旨， 苟債務人怠於配合法院調查，
    或有不實陳述之情形，法院得駁回債務人聲請，準此顯見本
    條例乃藉由債務人恪遵協力義務之方式，以示其確有債務清
    理之誠意。
四、抗告人主張原法院未予其補正之機會。惟查，原法院審酌本
    件更生之聲請後，已發函命抗告人補提被裁員之證明及相關
    資料，其目的除就抗告人所提出之文件判斷抗告人所主張之
    事實是否真實外，亦在藉以判斷聲請人是否確因不可歸責於
    己之事由，而有不能清償債務或不能清償債務之情事，是抗
    告人就原法院有關上開事證之調查自有協力義務，縱就文件
    之提出確有困難，亦應就未能提出之理由為相當之釋明，並
    提供相當之資訊供法院調查。本件抗告人雖已補提說明，惟
    其內容僅表示離職之證明文件已無法取得，惟仍未詳細說明
    遭裁員之日期及雇主之姓名或名稱，法院自無從依此說明調
    查其主張是否屬實，抗告人顯未盡其協力之義務，自難認其
    已依原法院所命之意旨為補正，本件更生之聲請是否適法已
    屬有疑。且抗告人提起本件抗告，猷未就上開事項提出證據
    釋明，則抗告人主張因裁員失業而無法按協商方案履約清償
    等情，本院亦無從據認為屬實。
五、抗告人雖另主張協商金額過高致自己無還款能力，且因前夫
    未再提供幫助及法院強制執行扣薪3分之1，而使經濟狀況更
    趨惡化，無法再依協商方案履行等情，惟查：
  (一)抗告人於同意最大債權金融機構之還款金額方案前，即應考
    量自己還款及籌措資金之能力，據以評估可否履行協商條件
    。抗告人向最大債權金融機申辦債務協商時，曾於96年1 月
    10日切結其每月收入僅有前夫提供之10000 元，有友邦信用
    卡公司所提出之收入證明切結書影本附於原審卷中可稽，然
    債權人仍於96年1 月29日簽訂還款協議書同意每月還款1276
    1 元之還款方案，並自96年3 月10日起開始還款，並依約履
    行至96年11月止等情（見原審卷第56頁至第60頁參照），顯
    與抗告人所稱其前夫自96年初即不再幫忙還款乙節不符。且
    抗告人所陳因前夫不願幫忙還款及對其家暴而經本院核發通
    常保護令，致其收入不足應付自己與小孩之生活費云云，並
    提出本院98年度家護字第648 號通常保護令影本乙件為證，
    惟本院係98年6 月9 日核發保護令（含諭知抗告人之女謝志
    玲權利義務之行使或負擔，暫由抗告人任之），而抗告人前
    於96年11月21日繳交最後一期後即毀諾，故抗告人之毀諾顯
    與上開通常保護令之核發無涉，抗告人於達成協商並履行相
    當期間後，方爭執還款條件過於嚴苛，並無理由。
  (二)依聲請人自陳其目前之每月收入為21000 元，依原審所附抗
    告人近2 年國稅局綜合所得資料清單，抗告人95年度無任何
    收入，96年度僅有「財交」收入總額41072 元，可知聲請人
    之每月收入較其協商時已有增加，則抗告人經濟能力是否因
    前夫未再幫忙還款而較協商時有所減損，並非無疑，惟抗告
    意旨，未就抗告人前夫幫忙還款之金額及提供援助之起訖期
    間提出相當之釋明，本院尚難據以認定抗告人確實因此而不
    能清償債務。至於抗告人遭法院強制執行扣薪，係於毀諾之
    後，顯與抗告人毀諾之情事無因果關係，抗告人主張此係「
    不可歸責於己致履行顯有重大困難」之事由，亦非可採。
六、縱上所述，原法院以裁定命抗告人補正「因不可歸責於己之
    事由致履行顯有重大困難」相關事證後，抗告人仍未詳加說
    明，亦未提供具體、明確之證據資料，供法院參酌，抗告意
    旨亦僅憑既有之債務清償方案所定協商金額超過債務人可支
    配之財產總額，即謂債務人享有本條例賦予之債務清理權利
    ，揆諸前開說明，其主張並無依據。從而，本件既難認抗告
    人有何消費者債務清理條例第151 條第5 項但書之情形存在
    ，則原審以本件抗告人聲請更生，未符消費者債務清理條例
    第151 條第5 項規定，而駁回抗告人之聲請，並無違誤；抗
    告意旨指摘原裁定不當，求予廢棄，為無理由，應予駁回。
七、另聲請人如認原協商條件超過其負擔能力，仍得依照中華民
    國銀行公會通知各會員銀行之個別協商一致性方案，與債權
    銀行再次協商調整變更協商內容，以解決聲請人對於金融機
    構所負之債務問題，附此敘明。
八、據上論結，本件抗告為無理由，依消費者債務清理條例第15
    條，民事訴訟法第495 條之1 第1 項、第449 條第1 項、第
    95條、第78條，裁定如主文。
中    華    民    國    98    年    7     月    21    日
                  民事第三庭    審判長法  官  朱耀平
                                      法  官  邱靜琪
                                      法  官  張紫能
以上正本證明與原本相符
本裁定不得抗告
中    華    民    國    98    年    7     月    22    日
                                      書記官  華海珍


司法院資訊處製作；財團法人民間司法改革基金會備份。
